【裁判字號】    97,消債更,792
【裁判日期】    980331
【裁判案由】    更生事件
【裁判全文】
臺灣臺南地方法院民事裁定           97年度消債更字第792號
債  務  人  甲○○
                        8弄8.
                      律師
上列當事人因消費者債務清理事件聲請更生，本院裁定如下：
    主    文
聲請駁回。
聲請費用由債務人負擔。
    理    由
一、本件聲請意旨略以：債務人有不能清償債務之情事，且無擔
    保或無優先權之債務總額未逾新臺幣（下同）1,200 萬元，
    復未經法院裁定開始清算程序或宣告破產，前雖與債權金融
    機構成立一致性債務協商，約定每月償還19,680元，然債務
    人當時月薪僅24,000元，協商金額約占每月薪資5 分之4 ，
    因此繳納5 期後即毀諾。為此，依消費者債務清理條例提出
    本件更生之聲請等語。
二、按聲請更生或清算不合程式或不備其他要件者，法院應以裁
    定駁回之，但其情形可以補正者，法院應定期間先命補正，
    消費者債務清理條例第8 條定有明文。次按債務人與金融機
    構協商成立者，不得聲請更生或清算，但因不可歸責於己之
    事由，致履行顯有重大困難者，不在此限；本條例施行前，
    債務人依金融主管機關協調成立之中華民國銀行公會會員辦
    理消費金融案件無擔保債務協商機制與金融機構成立之協商
    ，準用前項之規定，消費者債務清理條例第151 條第5 項、
    第6 項亦分別有明文規定。衡諸債之關係，係以當事人間之
    信賴關係為基礎，為社會經濟組織之重要支柱，故當事人於
    以法律行為追求自己之利益之際，亦應顧及對方之利益，並
    考量債權債務在社會上之作用，本於誠實及信用之原則，行
    使債權及履行債務。是對於已陷入經濟上困境之消費者，若
    任其於惡性循環之債務窘境中生存，將衍生嚴重之社會問題
    ，難以維持安定之社會經濟秩序，故為兼顧債權人、債務人
    雙方之利益，對陷於經濟上困境之消費者，乃允其於消費者
    債務清理條例施行後，得選擇以重建型之更生程序或清算型
    之清算程序清理其債務，藉以妥適調整債務人與債權人及其
    他利害關係人間之權利義務關係，保障債權人獲得公平受償
    ，並謀求消費者經濟生活之重建復甦機會。惟對於已與金融
    機構協商成立，或於本條例施行前，已依金融主管機關協調
    成立之中華民國銀行公會會員辦理消費金融案件無擔保債務
    協商機制與金融機構成立協商之債務人，若非因不可歸責於
    己之事由，致履行顯有重大困難，僅係為圖謀減免債務，而
    不為債務之履行，自有違債權契約為誠信契約之本旨，故依
    消費者債務清理條例第151 條第6 項準用同條第5 項前段之
    規定，不得聲請更生或清算，始能避免肇致道德危險。
三、經查：
（一）債務人前於消費者債務清理條例施行前，依金融主管機關
      協調成立之中華民國銀行公會會員辦理消費金融案件無擔
      保債務協商機制與金融機構成立協商，雙方約定債務人自
      95年9 月起每月應償還款項合計為19,680元，至全部清償
      為止，有債務人提出協議書為證，堪信為真實。
（二）債務人主張協商金額每月19,680元，然債務人當時月薪僅
      24,000元，協商金額占每月薪資5 分之4 ，因此繳納5 期
      後即毀諾。惟查：
    1.按債務清償方案既係經當事人於本條例施行前行使選擇權
      所合意成立之債權契約，債務人自應受該成立之契約所拘
      束，如認該協商成立之清償方案其後有不適當履行之情形
      ，仍應誠實面對債務，以最大誠意向債權人協商謀求更合
      理之清償方案，而非輕率毀諾，逕為聲請更生清理程序。
      債務人既於本條例施行前與債權人台北富邦商業銀行（下
      稱台北富邦銀行）等銀行成立協商，每月償還19,680元，
      且已依協商方案履行，如事後有履行不便之情形，認清償
      方案應予適當調整，應再與債權人重新協商，訂定適當可
      行之清償方案。經查：債務人於前曾向台北富邦銀行申請
      個別協商一致方案，台北富邦銀行提出協商內容為『0 利
      率，分175 期，每月繳款總額約9,076 元』，有本院依職
      權向台北富邦銀行查詢協商內容之電話紀錄表1 份在卷可
      稽。債權銀行既提出新協商方案供債務人參考，且協商金
      額相較於95年協商金額19,680元，債務負擔應可適度減輕
      。因此若債務人有能力足以清償新協商方案，則難認其有
      無法清償之情事。
    2.為有效反應債務人償債能力是否足以負擔台北富邦銀行提
      出之新協商方案，經本院參酌債務人97年7 月至98年1 月
      薪資收入總計170,859 元，平均每月24,408元，97年終獎
      金領有20,000元，平均每月1,666 元，有債務人提出薪資
      證明單1 份在卷可稽，可知債務人平均每月收入為26,074
      元（24,408＋1,666 ＝26,074）。
    3.債務人主張聲請前2 年支出生活費120,00元。然查：97年
      度內政部公告最低生活費標準每人每月9,829 元，有歷年
      最低生活費一覽表在卷可稽，上開生活費標準係按照政府
      公布最近一年平均每人消費支出（包含食品費、衣著鞋襪
      費、房租水電費、家居管理費、醫療保健費、交通通訊費
      、娛樂教育費及雜項支出）百分之60訂定。本院採認9,82
      9 元之數額係考量債務人處於經濟頓之際，不應再有往常
      般消費行為，而應以維持最低基本生活支出為基準，因此
      以平均消費支出之百分之60所得之數額作為最低基本生活
      支出應屬適當。債務人於履行債務期間本應節約省用，過
      較不寬裕之經濟生活，並誠實勤勉地履行債務，以符合公
      平正義及誠信原則，是本院認債務人每人每月基本生活費
      用以9,829 元為已足。
    4.債務人主張為扶養父母親每月各支出5,000 元，然查：債
      務人母親96年有利息所得21,916元，有債務人提出96年綜
      合所得稅各類所得清單1 份在卷足憑，可知債務人母親有
      一定之資產，應無受扶養之必要。另債務人父親扶養費用
      支出，經本院參酌96年度綜合所得稅滿70歲以上受扶養人
      每人免稅額以115,000 元計算，每人每月基本生活所需約
      9,625 元。準此，本院認債務人每月支出其父親基本生活
      費用以9,625 元計算為適當。又債務人父親扶養義務應由
      扶養義務人共同分擔（共計三人），因此債務人主張支出
      其父親扶養費用以3,416 元為已足。
    5.綜參上情債務人平均每月收入約26,074元，扣除債務人個
      人生活費9,829 元、扶養費用3,416 後之餘額12,829元，
      應足以履行台北富邦銀行提出之每月應償還9,076 元之新
      協商方案。
（三）綜上，台北富邦銀行既提出新協商方案，依債務人收入及
      必要支出負擔情形，債務人應有能力與台北富邦銀行達成
      新協商方案並履行之，因此債務人主張因不可歸責於己之
      事由，致履行上開協商顯有重大困難云云，自不足採。
四、綜上所述，債務人於消費者債務清理條例施行前，既已與金
    融機構之債權人依金融主管機關協調成立之中華民國銀行公
    會會員辦理消費金融案件無擔保債務協商機制成立協商，且
    又無因不可歸責於己致履行顯有重大困難之事由，則其聲請
    更生，顯然違背消費者債務清理條例第151條第6條準用同條
    第5 項前段之規定，且上開欠缺又屬無從補正，從而，依上
    開說明，應予駁回其更生之聲請，爰裁定如主文。
中    華    民    國    98    年    3     月    31    日
              民事第三庭    法      官  黃莉莉
上為正本係照原本作成。
如不服本裁定，應於裁定送達後10日內，以書狀向本院提出抗告
，並繳納抗告費新臺幣1千元。
中    華    民    國    98    年    3     月    31    日
                            書  記  官  陳著振


司法院資訊處製作；財團法人民間司法改革基金會備份。
